臺北高等行政法院判決
                                     100年度訴字第1050號
                                     100年9月6日辯論終結
原      告　陳為秀
被      告　臺北市政府
代　表　人　郝龍斌（市長）住同上
訴訟代理人　段文龍
          　謝慈芳
上列當事人間有關營建事務事件，原告不服內政部中華民國100
年4月27日台內訴字第1000068064號訴願決定（案號：000000000
0），提起行政訴訟，本院判決如下：
    主  文
原告之訴駁回。
訴訟費用由原告負擔。
　  事實及理由
一事實概要：
  被告為臺北市高氯離子混凝土建築物善後處理自治條例之主管
  機關；原告係坐落臺北市○○區○○路755號至765號11層領有
  70使字第0275號使用執照之建築物（下稱系爭建築物）共242
  戶之中765號6樓之9建築物之所有權人。系爭建築物經臺北市
  土木技師公會於98年7月11日至98年7月15日前往會勘，鑑定上
  開建物為高氯離子混凝土建築物，以98年11月18日北土技字第
  9831789號安全鑑定報告書（下稱系爭安全鑑定報告書）鑑定
  結論略以：「……原地重建費用約需……52171萬（以建築面
  積概算），則上述耐震補強經費約佔重建費用逾87% ，不符經
  濟效益，且因本標的物之抗震能力明顯不足（僅達規範要求之
  54%），一旦發生中型地震時，極有可能發生大規模之結構破
  壞，故建議儘速拆除改建，……。」被告所屬都市發展局（下
  稱都發局）遂據系爭安全鑑定報告書認定系爭建築物屬可加勁
  補強或防蝕處理之建築物，依臺北市高氯離子混凝土建築物善
  後處理自治條例第8條規定，以99年8月20日北市都建字第0996
  4323500號函（下稱被告所屬都發局99年8月20日函）請建築物
  所有權人依鑑定報告之具體處理措施，於104年7月29日前完成
  加勁補強或防蝕工程，工程完竣後，建築物所有權人須委託原
  鑑定機關（構）複核簽證且於前揭指定期限屆滿30日內檢具支
  付費用、完工照片及複核簽證等相關證明文件，向被告所屬都
  發局申請補助費用，每戶補助費用不得超過新臺幣（下同）10
  萬元整，逾期不予受理。原告不服，提起訴願，經被告99年12
  月10日府訴字第09970137800號訴願決定，以被告所屬都發局
  非屬臺北市高氯離子混凝土建築物善後處理自治條例之主管機
  關而撤銷被告所屬都發局99年8月20日函所為之處分。被告重
  新依臺北市高氯離子混凝土建築物善後處理自治條例第8條規
  定，作成100年1月5日府都建字第09939532000號函請建築物所
  有權人依鑑定報告之具體處理措施，於104年7月29日前完成加
  勁補強或防蝕工程，工程完竣後，建築物所有權人須委託原鑑
  定機關（構）複核簽證且於前揭指定期限屆滿30日內檢具支付
  費用、完工照片及複核簽證等相關證明文件，向被告申請補助
  費用，每戶補助費用不得超過10萬元整，逾期不予受理（下稱
  原處分）。原告不服，提起訴願，遭內政部以100年4月27日台
  內訴字第1000068064號訴願決定「訴願駁回」（下稱訴願決定
  ），原告仍不服，遂提起本件行政訴訟。
二本件原告主張：
  (一)按行政程序法第110條第4項規定，無效之行政處分自始不生
    效力。查內政部訴願審議委員會未依訴願法進行言詞辯論、
    調查證據、傳證人、鑑定等程序，於法未合。
  (二)被告所屬都發局99年8月20日函業經被告99年12月10日府訴
    字第09970137800號訴願決定撤銷在案，從而，被告99年7月
    30日府都建字第09964214600號公告（下稱被告99年7月30日
    公告），與被告所屬都發局99年8月20日函之實質內容相同
    ，當然亦屬無效。原處分之內容與被告所屬都發局99年8月
    20日函相同，亦屬違法處分，應自始無效。
  (三)本件原告係系爭建築物之住戶，系爭建築物業經臺北市土木
    技師工會鑑定屬高氯離子混凝土建築物，且超過規定標準值
    ，有立即發生危機之可能，且系爭安全鑑定報告書亦認定「
    加勁補強或防蝕工程」不服經濟效益，且修復補強後耐震能
    力仍難達現行法規要求之耐震標準，故建議儘速拆除重建，
    顯見「加勁補強或防蝕工程」之方式實不可行，儘速拆除重
    建才是有助於目的達成及對人民權益損害最少之方法，亦符
    合憲法第15條及行政程序法第7條規定。
  (四)查臺北市高氯離子混凝土建築物善後處理自治條例第7條係
    規範經鑑定「須」拆除重建之建築物，惟觀諸系爭安全鑑定
    報告書，其結論為「儘速」拆除重建，在文義解釋上較「須
    」拆除重建更具急迫性及時效性，惟訴願決定斷章取義，仍
    舊以「可」加勁補強或防蝕處理，而維持原處分，實罔顧人
    民生命財產之安全。
  (五)依據行政訴訟法第4條第1項規定提起撤銷訴訟，聲明求為判
    決：
    1.撤銷訴願決定及原處分。
    2.請求儘速拆除重建。
    3.訴訟費用由被告負擔。
三被告抗辯：
  (一)系爭建築物於98年度經臺北市土木技師公會辦理建物結構現
    況安全鑑定及氯離子含量檢測，該公會所提出之報告結論檢
    測出本件氯離子含量平均值為2.04公斤／立方公尺、中性化
    深度平均值達10.08公分，且比例高達80%，符合臺北市政府
    辦理高氯離子混凝土建築物善後處理準則第2條第3款規定，
    系爭建築物確屬高氯離子混凝土建築物，應有臺北市政府辦
    理高氯離子混凝土建築物善後處理準則之適用。
  (二)次查，系爭建築物經臺北市土木技師公會鑑定為高氯離子混
    凝土建築物，鑑定結論略以：「……建議應做有效之結構耐
    震補強修復或拆除重建……耐震補強建議採鋼板包覆、CFRC
    補強，環氧樹脂表面塗佈、鋼筋陰極防蝕處理等原則性補強
    方式。……後續補強之細部設計……補強位置、方式之決定
    ，均須經所有權人之同意。……標的物經所提補強方案建議
    ，其修復補強後耐震能力仍難達現行法規之耐震標準0.2400
    g以上之續用50年年限。……故建議儘速拆除改建，此建議
    僅供業主及主管機關進一步考量評估決策。……」屬可加勁
    補強或防蝕處理之建築物，故被告依臺北市高氯離子混凝土
    建築物善後處理自治條例第8條規定，以原處分請建築物所
    有權人依鑑定報告之具體處理措施，於104年7月29日前完成
    加勁補強或防蝕工程，係秉於權責與專業，依法定程序於兼
    顧原告權益與公共利益下所為，並無違誤。
  (三)原告主張其所有房屋，曾檢測鑑定為高氯離子混凝土建築物
    ，且超過規定標準值，為保護人民免於恐懼的自由，請求變
    更為「需拆除重建」事云云。惟按臺北市高氯離子混凝土建
    築物善後處理自治條例第7條係規範經鑑定「須」拆除重建
    者；第8條則係規範經鑑定「可」加勁補強或防蝕處理者。
    前者之適用需鑑定報告中載明「必須」拆除重建，而非僅係
    「建議」拆除重建；後者則僅需鑑定報告中載明可以加勁補
    強或防蝕處理即可。系爭建築物經臺北市土木技師公會鑑定
    為高氯離子混凝土建築物，鑑定結論略以：「……原地重建
    費用約需……52171萬（以建築面積概算），則上述耐震補
    強經費約佔重建費用逾87%，不符經濟效益，且因本標的物
    之抗震能力明顯不足（僅達規範要求之54%），一旦發生中
    型地震時，極有可能發生大規模之結構破壞，故建議儘速拆
    除重建，……。」其鑑定結論中並無必須拆除重建之文字，
    僅係建議拆除重建，並不符合臺北市高氯離子混凝土善後處
    理自治條例第7條之構成要件，當無該條規定之適用，僅得
    依同條例第8條規定責成建築物所有權人須加勁補強防蝕處
    理。又系爭建築物雖屬可加勁補強防蝕處理之建築物，但原
    處分說明五亦陳明系爭建築物如經所有權人合意拆除重建者
    ，得依臺北市高氯離子混凝土建築物善後處理自治條例第8
    條第5項規定準用同條例第7條第2項規定，依法委託臺北市
    開業建築師檢討辦理拆除重建事宜，故並未損及原告及其他
    住戶之權益，併予敘明。
  (四)有關原告主張內政部訴願審議委員會不符訴願程序，未經訴
    願法進行言詞辯論、調查證據、傳證人、鑑定等程序云云。
    按訴願法第65條規定：「受理訴願機關應依訴願人、參加人
    之申請或於必要時，得依職權通知訴願人、參加人或其代表
    人、訴願代理人、輔佐人及原行政處分機關派員於指定期日
    到達指定處所言詞辯論。」故內政部訴願審議委員會於訴願
    人、參加人之申請時，得依職權認定是否有言詞辯論之必要
    ，於有正當理由或認為不必要時，不予進行言詞辯論，訴願
    程序仍無違法可言。原告僅泛指內政部訴願審議委員會不符
    訴願程序，未能提出具體事證供核，亦無法令依據，實不可
    採。
  (五)關於原告主張原處分違反被告99年12月10日府訴字第099701
  　37800號訴願決定，採用與已撤銷之被告所屬都發局99年8月
  　20日函相同之內容，為非法之行政處分，更是自始無效部分
    。經查，被告99年12月10日府訴字第09970137800號訴願決
    定意旨，係認定被告所屬都發局依臺北市高氯離子混凝土建
    築物善後處理自治條例第8條規定所為處分之行政管轄並不
    適法，故撤銷該處分，非謂該處分之實質內容有所不妥，而
    臺北市高氯離子混凝土建築物善後處理自治條例之主管機關
    為被告，故被告另以原處分請系爭建築物所有權人依鑑定報
    告之具體處理措施，於104年7月29日前完成加勁補強或防蝕
    工程，其實質內容並無不妥，且具備適法之行政管轄權。
  (六)行政機關對人民不履行行政法上義務時，迫其履行義務或督
    促使其與履行義務同一狀態，所採取之方式與程度，均應符
    合比例原則，於能迫其履行實現義務之方法中選擇對義務人
    侵害最小之方法實施之，不得逾必要之程度，為行政程序法
    第7條所明定。準此，被告於兼顧原告權益與公共利益下，
    以輕微的「加勁補強防蝕處理」手段取代強烈的「拆除重建
    」手段，以貫徹於能迫其履行實現義務之方法中選擇對義務
    人侵害最小之方法實施之法理，符合憲法第23條及行政程序
    法第7條之比例原則。況，原告亦無直接命被告作成應拆除
    重建決定之公法上請求權，併予敘明。
  (七)聲明求為判決：
    1.駁回原告之訴。
    2.訴訟費用由原告負擔。
四本院之判斷：
  (一)關於本案適用法規之說明
    1.按臺北市為解決由民間興建於84年1月23日前已申報勘驗
      部分之建築物及市政府興建之國民住宅高氯離子混凝土建
      築物之問題，依據原處分作成時臺北市高氯離子混凝土建
      築物善後處理自治條例（98年10月2日被告（98）府法三
      字第09836177800號令修正公布施行）第1條規定：「臺北
      市（以下簡稱本市）為處理高氯離子混凝土建築物，以維
      公共安全，特制定本自治條例。」第2條規定：「本自治
      條例所稱高氯離子混凝土建築物，係指建築物之混凝土，
      經臺北市政府（以下簡稱市政府）認可之鑑定機關（構）
      辦理鑑定，其氯離子含量超過設計環境條件下之國家標準
      值，認定必須加勁補強、防蝕處理或拆除重建者。」第3
      條規定：「本自治條例之主管機關為市政府，並得將第五
      條、第七條至第十條之業務委任所屬機關執行。」第4條
      規定：「本自治條例適用之建築物，僅限由民間興建於中
      華民國八十四年一月二十三日前已申報勘驗部分之建築物
      及市政府興建之國民住宅。」第7條規定：「（第1項）經
      鑑定須拆除重建之建築物，主管機關應依照建築法規定通
      知所有權人停止使用，並限期命所有權人拆除。逾期未停
      止使用者，得處建築物所有權人新臺幣五千元以上六萬元
      以下罰鍰，必要時得按月處罰。逾期未拆除者，得強制拆
      除，拆除費用由所有權人負擔。（第2項）前項經拆除之
      建築物經主管機關專案核准者，得依原建蔽率、原容積率
      （或原總樓地板面積）重建。於一定期限內申請重建者，
      得放寬原容積率或原總樓地板面積之百分之三十，未於一
      定期限內申請重建者，放寬比率酌減之。該一定期限，由
      市政府定之。（第3項）拆除重建之所有權人，在該建築
      物拆除後，得向主管機關申請補助費用，每戶新臺幣二十
      萬元。」（註：100年5月24日被告府法三字第1003151970
      0號令修正公布第7條第2項：「前項經拆除之建築物經主
      管機關專案核准者，得依原建蔽率、原容積率（或原總樓
      地板面積）重建。於一定期限內申請重建者，得放寬原容
      積率或原總樓地板面積之百分之三十，但建築物如位於第
      一種住宅區及第二種住宅區內，得不受臺北市土地使用分
      區管制規則第十一條建築物高度比、第十一條之一建築物
      高度及樓層、第十五條後院深度比之限制。位於「臺北市
      山坡地開發建築要點」地區，原基地範圍改建者，得免受
      該要點第三條基地規模之限制。未於一定期限內申請重建
      者，放寬比率酌減之。該一定期限，由市政府定之。」）
      第8條規定：「（第1項）經鑑定可加勁補強或防蝕處理者
      ，主管機關應責成建築物所有權人，在指定期限內，依鑑
      定報告之具體處理措施完成加勁補強或防蝕工程，工程完
      竣後，建築物所有權人須委託原鑑定機關（構）複核簽證
      。（第2項）前項指定期限，建築物所有權人如有正當理
      由，得向主管機關申請展延。（第3項）第一項建築物所
      有權人，於指定期限內完成加勁補強或防蝕工程者，應於
      指定期限屆滿三十日內檢具支付費用、完工照片及複核簽
      證等相關證明文件，向主管機關申請補助費用。（第4項
      ）前項補助費用，主管機關應核實發給。但每戶補助費用
      不得超過新臺幣十萬元。（第5項）第一項建築物經所有
      權人合意拆除重建者，準用前條第二項之規定。但該建築
      物拆除後，每戶補助費用總和不得超過新臺幣二十萬元。
      」等，明確揭示立法目的在於「以維公共安全」，並規定
      主管機關為被告，標的物限定為由民間興建於84年1月23
      日前已申報勘驗部分之建築物及市政府興建之國民住宅高
      氯離子混凝土建築物，如經鑑定有須拆除重建或是可加勁
      補強或防蝕處理者，主管機關應依據臺北市高氯離子混凝
      土建築物善後處理自治條例第7條第1項或第8條第1項分別
      命建築物所有權人就高氯離子混凝土建築物拆除重建或是
      加勁補強或防蝕處理，核其性質，係屬行政機關就公法上
      具體事件所為之決定而對外直接發生法律效果之單方行政
      行為，為行政程序法第92條第1項規定之行政處分之「下
      命處分」無疑。
    2.就物權所有權之權能，依據民法第三編物權第二章所有權
    　第一節通則第765條規定：「所有人，於法令限制之範圍
      內，得自由使用、收益、處分其所有物，並排除他人之干
      涉。」徵之該條立法理由：「查民律草案第九百八十三條
      理由謂所有權者，依其物之性質及法令所定之限度內，於
      事實上、法律上管領其物唯一之權利，不能將其內容，悉
      數列記，特設本條以明所有權重要之作用，且以明所有權
      非無限制之權利也。限制所有權之法令有二：一為公法之
      限制。一為私法之限制。民法所定以私法之限制為主。若
      公法之限制，不能規定於民法中也。又所有人得自由行使
      其權利，可要求一般之人，不得稍加妨害，若他人干涉其
      所有物時，得排除之。故設本條以明示其旨。」關於不動
      產之建築物，就公法方面，建築法第1條（立法宗旨）規
      定：「為實施建築管理，以維護公共安全、公共交通、公
      共衛生及增進市容觀瞻，特制定本法；本法未規定者，適
      用其他法律之規定。」該法有關領有使用執照建築物之拆
      除，依據建築法第25條第1項前段及但書之規定：「建築
      物非經申請直轄市、縣(市)(局)主管建築機關之審查許可
      並發給執照，不得擅自建造或使用或拆除。但合於第七十
      八條及第九十八條規定者，不在此限。」查建築法第98條
      規定：「特種建築物得經行政院之許可，不適用本法全部
      或一部之規定。」係就特種建築物之許可，與本案案情無
      關；而同法第78條規定：「建築物之拆除應先請領拆除執
      照。但左列各款之建築物，無第八十三條規定情形者不在
      此限：（第1款）一、第十六條規定之建築物及雜項工作
      物。（第2款）二、因實施都市○○○○○道路等經主管
      建築機關通知限期拆除之建築物。（第3款）三、傾頹或
      朽壞有危險之虞必須立即拆除之建築物。（第4款）四、
      違反本法或基於本法所發布之命令規定，經主管建築機關
      通知限期拆除或由主管建築機關強制拆除之建築物。」有
      關拆除執照之請領，除同法第83條規定：「經指定為古蹟
      之古建築物、遺址及其他文化遺跡，地方政府或其所有人
      應予管理維護，其修復應報經古蹟主管機關許可後，始得
      為之。」古蹟之修繕，與本案無關，其餘建築法第78條第
      1、2、4款規定，亦與本案無關，僅該條第3款規定「傾頹
      或朽壞有危險之虞必須立即拆除之建築物」，與本案有關
      。申言之，建築物拆除需合於建築法第78條規定，而高氯
      離子混凝土建築物亦然。因此，就建築法方面而言，高氯
      離子混凝土建築物有「傾頹或朽壞有危險之虞必須立即拆
      除之建築物」之情形，除主管機關應當下命拆除外，其餘
      有拆除之需要，應合於建築法第78條及第98條規定，需經
      建築物所有權人申請主管建築機關發給拆除執照始得為拆
      除之行為。職是，臺北市高氯離子混凝土建築物善後處理
      自治條例第7條第1項規定，經鑑定有須拆除重建，主管機
      關始得命建築物所有權人就高氯離子混凝土建築物拆除重
      建；否則僅得依據同條例第8條第1項規定，就高氯離子混
      凝土建築物可加勁補強或防蝕處理者，主管機關命建築物
      所有權人就高氯離子混凝土建築物加勁補強或防蝕處理。
      此之自治條例規定，核不違反建築法之規定，要與建築法
      立法目的相符，行政之主管機關當可依據行政。且臺北市
      高氯離子混凝土建築物善後處理自治條例之目的，在於維
      護公共安全，而非在於維護建築物合法使用與其構造及設
      備安全，此觀建築法第77條第1項：「建築物所有權人、
      使用人應維護建築物合法使用與其構造及設備安全。」規
      定即明。是建築物所有權人、使用人維護建築物合法使用
      與其構造及設備安全，為其法定義務，應依民法及建築法
      之相關規定為之，附此敘明。
    3.按「人民因中央或地方機關之違法行政處分，認為損害其
      權利或法律上之利益，經依訴願法提起訴願而不服其決定
      ，或提起訴願逾三個月不為決定，或延長訴願決定期間逾
      二個月不為決定者，得向高等行政法院提起撤銷訴訟。」
      此撤銷訴訟之性質，旨在撤銷行政機關之違法行政處分，
      藉以排除其對人民之權利或法律上之利益所造成之損害。
      再申言之，「對於行政處分提起撤銷訴訟之目的，在於解
      除行政處分的規制效力」（最高行政法院100年6月23日
      100年度判字第1046號判決要旨參照）。苟當事人為達到
      特定目的，欲求行政機關應為行政處分或應為特定內容之
      行政處分，必需符合行政訴訟法第5條規定：「（第1項）
      人民因中央或地方機關對其依法申請之案件，於法令所定
      期間內應作為而不作為，認為其權利或法律上利益受損害
      者，經依訴願程序後，得向高等行政法院提起請求該機關
      應為行政處分或應為特定內容之行政處分之訴訟。（第2
      項）人民因中央或地方機關對其依法申請之案件，予以駁
      回，認為其權利或法律上利益受違法損害者，經依訴願程
      序後，得向高等行政法院提起請求該機關應為行政處分或
      應為特定內容之行政處分之訴訟。」之「依法申請之案件
      」為要件，最高行政法院92年12月25日92年度判字第1821
      號裁判要旨：「所謂新保護規範說著重於客觀的規範目的
      之探求，並應就規範結構、規範範圍、適用對象之得特定
      性及其他社會因素諸如公害防止、環境之保障、建築計畫
      或其他計畫實施所造成之影響等，予以斟酌。又查行政法
      上所謂『權益』應包含『權利』與『利益』，權利係指人
      民之主觀公權利而言。利益在我國現行的法制上包括『法
      律上利益』與『事實上利益』，如訴願法第一條規定『人
      民對於中央或地方機關之行政處分，認為違法或不當，致
      損害其權利或利益者，得依本法提起訴願』其中之『權利
      或利益』。另行政訴訟法第四條第一項規定『人民因中央
      或地方機關之違法行政處分，認為損害其權利或法律上利
      益，經依訴願程序後，得向高等行政法院提起撤銷訴訟。
      』即明文規定『權利或法律上利益』。換言之，如果不是
      『權利』或『法律上利益』受到行政處分之侵害，即不得
      提起行政爭訟。另，訴願法所謂行政處分，係指官署對人
      民所為之單方行政行為，而發生具體的法律效果，且以該
      項處分損害其現實之權利或利益者為限。若恐將來有損害
      之發生而預行請求行政救濟，則非法之所許。」可供參考
      。如前所述，就臺北市高氯離子混凝土建築物善後處理自
      治條例第7條第1項或第8條第1項分別命建築物所有權人就
      高氯離子混凝土建築物拆除重建或是加勁補強或防蝕處理
      ，為行政程序法第92條第1項規定之行政處分之「下命處
      分」，再比較臺北市高氯離子混凝土建築物善後處理自治
      條例第8條第5項規定，並無賦予當事人為達到特定目的，
      請求行政機關應為命高氯離子混凝土建築物所有權人拆除
      重建或是加勁補強或防蝕處理之權益。如建築物所有權人
      有拆除其所有建築物之需要，自需依據臺北市高氯離子混
      凝土建築物善後處理自治條例第8條第5項規定或是建築法
      有關規定申請，此觀最高行政法院61年7月18日61年裁字
      第137號判例要旨：「查政府拆除違章建築，旨在謀求公
      共利益，非為保護土地所有人之私權，故違章建築之所有
      人或使用人認為拆除違章建築之處分為違法或不當者，固
      得請求行政救濟，而土地所有人則不得因主管官署不為拆
      除處分，提起訴願或行政訴訟，良以土地所有人要求拆除
      地上他人之違章建築，其目的在於收回土地，純屬私權範
      圍，如有爭執，應循民事訴訟程序，以求解決，要無請求
      行政救濟之餘地。」及57年12月10日57年判字第446號判
      例要旨：「行政訴訟之提起，須人民因官署之違法處分，
      致損害其權利時始得為之。被告官署變更之路線，較之原
      來路線，既確較完善，而路線改變後，原告之土地仍可與
      公路相通，原告顯未因被告官署變更該項公路路線而權利
      受何損害。被告官署在其職權範圍內，為謀公共利益，自
      由裁量以變更公有道路之路線，尤無違法之可言。原告自
      不得對之提起行政訴訟。」均可參考。
    4.另按起訴，應以訴狀表明當事人、起訴之聲明、訴訟標的
      及其原因事實，行政訴訟法第105條第1項定有明文。又「
      審判長應注意使當事人得為事實上及法律上適當完全之辯
      論。」「審判長應向當事人發問或告知，令其陳述事實、
      聲明證據，或為必要之聲明及陳述；其所聲明或陳述有不
      明瞭或不完足者，應令其敘明或補充之。」行政訴訟法第
      125條第2項第3項亦有明文規定，因此，人民提起行政訴
      訟，請求行政機關為特定內容之給付行為，如本案訴之聲
      明2.「請求儘速拆除重建」，如前所述，撤銷訴訟旨在撤
      銷行政機關之違法行政處分，在於解除行政處分的規制效
      力，藉以排除其對人民之權利或法律上之利益所造成之損
      害，行政法院除命回復原狀（行政訴訟法第196條第1項規
      定：「行政處分已執行者，行政法院為撤銷行政處分判決
      時，經原告聲請，並認為適當者，得於判決中命行政機關
      為回復原狀之必要處置。」參照）外，原告不得為給付之
      聲明，故原告依據撤銷訴訟為給付之聲明（非撤銷訴訟並
      提回復原狀），已經審判長依其事實上聲明及訴訟目的，
      闡明應適用之訴訟種類及完足之聲明後，原告仍堅持原所
      為之聲明，其訴即不符合有效權利保護原則。
  (二)關於首開事實概要欄所述系爭建築物經系爭安全鑑定報告書
    認定不符合最新建築法規要求之結構安全性，建議儘速拆除
    改建。被告所屬都發局遂據系爭安全鑑定報告書認定系爭建
    築物屬可加勁補強或防蝕處理之建物，依臺北市高氯離子混
    凝土建築物善後處理自治條例第8條規定，以99年8月20日函
    請原告依限完成加勁補強或防蝕工程，嗣該函遭被告99年12
    月10日府訴字第09970137800號訴願決定以被告所屬都發局
    非屬該自治條例之主管機關，行政管轄並非適法為由予以撤
    銷。被告重新依臺北市高氯離子混凝土建築物善後處理自治
    條例第8條規定，做成原處分等情，為兩造所不爭，且有70
    使字第0275號使用執照存根、系爭安全鑑定報告書、被告所
    屬都發局99年8月20日函及送達證書、被告99年12月10日府
    訴字第09970137800號訴願決定、原處分、訴願決定、被告
    99年7月30日公告等影本附卷可稽，為可確認之事實。又依
    據臺北市政府辦理高氯離子混凝土建築物善後處理準則第2
    條規定：「鑑定機關（構）受託辦理高氯離子混凝土建築物
    鑑定時，應符合下列鑑定原則：（第1款）一、各樓層混凝
    土檢測取樣數至少每二百平方公尺一個，每樓層不得少於三
    個。（第2款）二、檢測項目應包括下列事項：（第1目）（
    一）鋼筋檢測：腐蝕速率及斷面量測。（第2目）（二）混
    凝土檢測：抗壓強度、氯離子含量及中性化深度，必要時增
    加保護層厚度檢測。（第3目）（三）裂縫量測：裂損狀況
    、裂縫寬度及長度。（第3款）三、檢測結果不符原設計且
    氯離子含量超過一般鋼筋混凝土容許值為每立方公尺零點六
    公斤時，應依內政部認可之評估方法辦理耐震能力評估。（
    第4款）四、經耐震能力評估可補強者，應經結構分析後提
    具補強計畫（包含長期腐蝕監測計畫）；無法補強者，應作
    明確之建物危險程度判定。」查系爭建築物於98年度經臺北
    市土木技師公會辦理建物結構現況安全鑑定及氯離子含量檢
    測，該公會所提出之報告結論檢測出本件氯離子含量平均值
    為2.04公斤／立方公尺、中性化深度平均值達10.08公分，
    且比例高達80%，符合上述臺北市政府辦理高氯離子混凝土
    建築物善後處理準則第2條第3款「檢測結果不符原設計且氯
    離子含量超過一般鋼筋混凝土容許值為每立方公尺零點六公
    斤時，應依內政部認可之評估方法辦理耐震能力評估」規定
    ，是系爭建築物確屬高氯離子混凝土建築物，亦可認定。
  (三)本院之心證
    1.先就原告提起本件行政訴訟，其訴之聲明除訴訟費用負擔
      外，有二：其一為撤銷訴願決定及原處分。其二為請求儘
      速拆除重建。訴訟類型均係依據行政訴訟法第4條第1項規
      定提起撤銷訴訟，而作用法係根據臺北市高氯離子混凝土
      建築物善後處理自治條例第7條第1項。查本院審判長（兼
      受命法官）於本院100年8月18日準備程序期日與100年9月
      6日辯論期日一再闡明上述之「請求儘速拆除重建」，非
      撤銷訴訟可達其目的，依前揭(一)3.及4.撤銷訴訟旨在撤銷
      行政機關之違法行政處分，在於解除行政處分的規制效力
      ，藉以排除其對人民之權利或法律上之利益所造成之損害
      ，行政法院除命回復原狀外，原告不得為給付之聲明，故
      原告依據撤銷訴訟為給付之聲明，經審判長依其事實上聲
      明及訴訟目的，闡明應適用之訴訟種類及完足之聲明後，
      原告仍堅持原所為之聲明，其訴即不符合有效權利保護原
      則，故原告此部分「請求儘速拆除重建」之訴訟，欠缺有
      效權利保護要件。
    2.原告不服原處分，非對於系爭建築物被認定為高氯離子混
      凝土建築物有所爭議，乃對於原處分僅依據臺北市高氯離
      子混凝土建築物善後處理自治條例第8條第1項作成「命原
      處分相對人就系爭建築物加勁補強或防蝕處理」未依據同
      自治條例第7條第1項作成「命原處分相對人就系爭建築物
      拆除重建」，因此請求命被告命原處分相對人就系爭建築
      物拆除重建，為爭訟之主要理由。惟原告所提出之訴訟類
      型為行政訴訟法第4條第1項規定之撤銷訴訟，已如前述。
      但是如前本院之說明，撤銷訴訟之性質，旨在撤銷行政機
      關之違法行政處分，「藉以排除其對人民之權利或法律上
      之利益所造成之損害」，而原告並未對於原處分之撤銷，
      得以藉之排除原處分對原告權利或法律上之利益所造成之
      具體損害何在？有所陳明；且原告認為系爭建築物為需要
      拆除重建之高氯離子混凝土建築物，否則實罔顧人民生命
      財產之安全等言，因此，原處分設若予以撤銷除去不存在
      ，連命原處分相對人就系爭建築物應加勁補強或防蝕處理
      之行政處分均除去，對於公共安全之維護，以及原告住之
      安全均有相當之不利益，故原告請求撤銷原處分，顯然對
      於其權利與法律上之利益之保護有違。
    3.被告辯稱，依據系爭安全鑑定報告書鑑定結論顯示「……
      建議應做有效之結構耐震補強修復或拆除重建……耐震補
      強建議採鋼板包覆、CFRC補強，環氧樹脂表面塗佈、鋼筋
      陰極防蝕處理等原則性補強方式。……後續補強之細部設
      計……補強位置、方式之決定，均須經所有權人之同意。
      ……標的物經所提補強方案建議，其修復補強後耐震能力
      仍難達現行法規之耐震標準0.2400g以上之續用50年年限
      。……故建議儘速拆除改建，此建議僅供業主及主管機關
      進一步考量評估決策。」系爭建築物屬可加勁補強或防蝕
      處理之建築物，故被告依臺北市高氯離子混凝土建築物善
      後處理自治條例第8條規定，以原處分請建築物所有權人
      依鑑定報告之具體處理措施，於104年7月29日前完成加勁
      補強或防蝕工程，係秉於權責與專業，依法定程序於兼顧
      原告權益與公共利益下所為，且臺北市高氯離子混凝土建
      築物善後處理自治條例第7條係規範經鑑定「須」拆除重
      建者，同自治條例第8條則係規範經鑑定「可」加勁補強
      或防蝕處理者。前者之適用需鑑定報告中載明「必須」拆
      除重建，而非僅係「建議」拆除重建；後者則僅需鑑定報
      告中載明可以加勁補強或防蝕處理即可。系爭建築物經臺
      北市土木技師公會鑑定為高氯離子混凝土建築物，鑑定結
      論略以：「……原地重建費用約需……52171萬（以建築
      面積概算），則上述耐震補強經費約佔重建費用逾87%，
      不符經濟效益，且因本標的物之抗震能力明顯不足（僅達
      規範要求之54%），一旦發生中型地震時，極有可能發生
      大規模之結構破壞，故建議儘速拆除重建，……。」其鑑
      定結論中並無必須拆除重建之文字，僅係建議拆除重建，
      並不符合臺北市高氯離子混凝土善後處理自治條例第7條
      之構成要件，當無該條規定之適用，僅得依同條例第8條
      規定責成建築物所有權人須加勁補強防蝕處理；系爭建築
      物屬可加勁補強或防蝕處理之建築物，被告依臺北市高氯
      離子混凝土建築物善後處理自治條例第8條規定，以原處
      分請建築物所有權人依鑑定報告之具體處理措施，於104
      年7月29日前完成加勁補強或防蝕工程，係秉於權責與專
      業，以及考量行政程序法第7條規定，行政機關對人民不
      履行行政法上義務時，迫其履行義務或督促使其實現與履
      行義務同一狀態，所採取之方式與程度，應符合比例原則
      ，於能迫其履行義務之方法中選擇對義務人侵害最小之方
      法實施之，不得逾必要之程度，被告於兼顧原告權益與公
      共利益下，以輕微的「加勁補強防蝕處理」手段取代強烈
      的「拆除重建」手段，以貫徹於能迫其履行義務之方法中
      選擇對義務人侵害最小之方法實施之法理，符合憲法第23
      條及行政程序法第7條之比例原則，依法定程序於兼顧原
      告權益與公共利益下作成原處分等語，揆之前揭四本院之
      判斷：(一)關於本案適用法規之說明1.2.之說明，系爭建築
      物既經鑑定非「傾頹或朽壞有危險之虞必須立即拆除之建
      築物」，被告所為之行政裁量，經核認事用法，尚無違誤
      。因此，縱然原告主張原處分撤銷，對其仍有利益，因原
      處分並未違法，不構成撤銷之理由。至於原告主張臺北市
      高氯離子混凝土建築物善後處理自治條例第7條係規範經
      鑑定「須」拆除重建之建築物，惟觀諸系爭安全鑑定報告
      書，其結論為「儘速」拆除重建，在文義解釋上較「須」
      拆除重建更具急迫性及時效性，惟訴願決定斷章取義，仍
      舊以「可」加勁補強或防蝕處理，而維持原處分，實罔顧
      人民生命財產之安全云云，乃係原告個人片面之解讀，尚
      非可取。另外原告又主張原告係系爭建築物之住戶，系爭
      建築物業經臺北市土木技師工會鑑定為高氯離子混凝土建
      築物，且超過規定標準值，有立即發生危機之可能，且系
      爭安全鑑定報告書亦認定「加勁補強或防蝕工程」不服經
      濟效益，且修復補強後耐震能力仍難達現行法規要求之耐
      震標準，故建議儘速拆除重建，顯見「加勁補強或防蝕工
      程」之方式實不可行，儘速拆除重建才是有助於目的達成
      及對人民權益損害最少之方法，亦符合憲法第15條及行政
      程序法第7條規定，此理由之目的在於請求被告命原處分
      相對人就系爭建築物拆除重建，與撤銷訴訟性質不符，亦
      係原告片面之見解，且所有物對於所有權人安全有危險之
      虞，所有權人應依本判決前揭四本院之判斷(一)關於本案適
      用法規之說明2.3.說明尋求解決，非本件撤銷訴訟所能救
      濟，故原告此部分主張，均無可採。
    4.有關原告主張內政部訴願審議委員會不符訴願程序，未依
      訴願法進行言詞辯論、調查證據、傳證人、鑑定等程序云
      云。被告辯稱，依據訴願法第65條規定：「受理訴願機關
      應依訴願人、參加人之申請或於必要時，得依職權通知訴
      願人、參加人或其代表人、訴願代理人、輔佐人及原行政
      處分機關派員於指定期日到達指定處所言詞辯論。」內政
      部訴願審議委員會於訴願人、參加人之申請時，得依職權
      認定是否有言詞辯論之必要，於有正當理由或認為不必要
      時，不予進行言詞辯論，訴願程序仍無違法可言。原告僅
      泛指內政部訴願審議委員會不符訴願程序，未能提出具體
      事證供核，亦無法令依據，實不可採等語。經核，依訴願
      法第65條規定受理訴願機關得依職權通知訴願人、參加人
      或其代表人、訴願代理人、輔佐人及原行政處分機關派員
      於指定期日到達指定處所言詞辯論，而本案原告之訴求，
      於法無據，實無法認為內政部訴願審議委員會有依訴願法
      進行言詞辯論、調查證據、傳證人、鑑定等程序之必要。
      況且依據原告主張「按行政程序法第110條第4項規定，無
      效之行政處分自始不生效力」，參照行政訴訟法第6條第1
      項前段規定確認行政處分無效之訴訟，並不需要經過訴願
      程序（行政訴訟法第6條第1項規定參考），從而，原告此
      部分之主張，並無可取。原告又主張原處分違反被告99年
      12月10日府訴字第09970137800號訴願決定，採用與已撤
      銷之被告所屬都發局99年8月20日函相同之內容，為非法
      之行政處分，更是自始無效云云。查主張無效之行政處分
      自始不生效力，僅得依據行政訴訟法第6條第1項前段規定
      提起確認行政處分無效之訴訟，不得提起撤銷訴訟。而原
      處分並非無效之處分，因原告已提起撤銷訴訟，本院不能
      將之導至確認無效訴訟之錯誤訴訟類型上，是上開無效之
      主張，並不構成撤銷訴訟之理由。又被告辯稱，被告99年
      12月10日府訴字第09970137800號訴願決定意旨略謂：「
      ……三、查本件原處分機關係依臺北市高氯離子混凝土建
      築物善後處理自治條例第8條規定，命訴願人於104年7月
      29日前完成後續加勁補強防蝕處理，惟依前揭自治條例第
      3條規定，該自治條例之主管機關為本府，並得將該自治
      條例第5條、第7條至第10條之業務委任所屬機關執行，詎
      原處分機關於本府未為業務委任前，逕以其名義為前揭處
      分，姑不論該處分在實質上妥適與否，其行政管轄終究難
      謂適法。從而，應將原處分撤銷，由原處分機關於決定書
      送達之次日起30日內另為處理。……」係認定被告所屬都
      發局依臺北市高氯離子混凝土建築物善後處理自治條例第
      8條規定所為處分之行政管轄並不適法，故撤銷該處分，
      非謂該處分之實質內容有所不妥，而臺北市高氯離子混凝
      土建築物善後處理自治條例之主管機關為被告，故被告另
      以原處分請系爭建築物所有權人依鑑定報告之具體處理措
      施，於104年7月29日前完成加勁補強或防蝕工程，其實質
      內容並無不妥，且具備適法之行政管轄權。經核與事實相
      同，可以採信。從而原告此部分主張原處分違反被告99年
      12月10日府訴字第09970137800號訴願決定，採用與已撤
      銷之被告所屬都發局99年8月20日函相同之內容，為非法
      之行政處分，更是自始無效云云，委無可採。
五綜上所述，原告所訴各節，均無可採，被告依臺北市高氯離子
　混凝土建築物善後處理自治條例第8條規定，作成原處分請建
　築物所有權人依鑑定報告之具體處理措施，於104年7月29日前
　完成加勁補強或防蝕工程，工程完竣後，建築物所有權人須委
　託原鑑定機關（構）複核簽證且於前揭指定期限屆滿30日內檢
  具支付費用、完工照片及複核簽證等相關證明文件，向被告申
  請補助費用，每戶補助費用不得超過10萬元，逾期不予受理等
  情，並無違誤，訴願決定遞予維持，亦無不合，原告起訴請求
  撤銷原處分及訴願決定，以及請求儘速拆除重建，為無理由，
  應予駁回。
六兩造其餘陳述於判決結果不生影響，無庸一一論列，併予敘明
  。
據上論結，本件原告之訴為無理由，爰依行政訴訟法第98條第1
項前段，判決如主文。
中　　華　　民　　國　　100 　年　　9 　　月　　20　　日
　　　　      　　　臺北高等行政法院第一庭
                          　　審判長法  官　王立杰
                             　　　 法  官　許麗華
                            　 　　 法  官　楊得君
上為正本係照原本作成。
如不服本判決，應於送達後20日內，向本院提出上訴狀並表明上
訴理由，如於本判決宣示後送達前提起上訴者，應於判決送達後
20日內補提上訴理由書（須按他造人數附繕本）。
中　　華　　民　　國　　100　 年　　9　　 月　　20　　日
                                    書記官  林玉卿